【裁判字號】    97,訴,409
【裁判日期】    971028
【裁判案由】    懲治走私條例
【裁判全文】
臺灣高雄地方法院刑事判決               97年度訴字第409號
公  訴  人  臺灣高雄地方法院檢察署檢察官
被      告  庚○○
選任辯護人  陳正男律師
選任辯護人  侯勝昌律師
選任辯護人  朱淑娟律師
被      告  己○○
被      告  壬○○
被      告  甲○○
被      告  丙○○
被      告  辛○○
被      告  戊○
上列被告因懲治走私條例案件，經檢察官提起公訴（96年度偵字
第30946號），本院判決如下：
    主  文
庚○○、己○○、壬○○、甲○○、丙○○、辛○○、戊○均無
罪。
    理  由
一、公訴意旨略以：被告庚○○係「豐億6 號」漁船（編號：
    CT6-0980號）漁船船長，被告己○○、壬○○、甲○○、丙○○、辛○○、戊○係該漁船船員，被告庚○○、己○○、
    壬○○、甲○○、丙○○、辛○○、戊○等7 人明知私運進
    口物品其總額之完稅價格超過新台幣（以下同）10萬元或重
    量超過1000公斤者，為管制進口之物品，仍基於私運管制物
    品進口之犯意，於民國96年8 月20日17時30分許，駕駛該船
    自高雄第二港口中和安檢站報關出港展開捕魚作業，嗣於不
    詳時間從國境外不詳海域，私運管制進口物品花枝約28.29
    噸、肉魚86.54 噸、章魚5.09噸、金線魚15.06 噸、蝦仁
    7.13 噸 、剝皮魚10.74 噸、魷魚4.6 噸、軟絲4.34噸、小
    章魚19.42 噸，準備運回臺灣地區販賣牟利。嗣於同年9 月
    12日23時許，駕駛該船自高雄第二港口中和安檢站報關進港
    ，為行政院海岸巡防署海岸巡防總局第五海岸巡防總隊人員
    （以下稱海巡署第五岸巡總隊）發現有異而盤檢查獲，當場
    於船上扣得花枝約28.29 噸、肉魚86.54 噸、章魚5.09噸、
    金線魚15.06 噸、蝦仁7.13噸、剝皮魚10.74 噸、魷魚4.6
    噸、軟絲4.34噸、小章魚19.42 噸，漁獲數量多達181.21噸
    ，因認被告庚○○、己○○、壬○○、甲○○、丙○○、辛○○、戊○等7 人均共同涉犯懲治走私條例第2 條第1 項私
    運管制物品進口罪等語。
二、按犯罪事實應依證據認定之，無證據不得認定犯罪事實；不
    能證明被告犯罪者，應諭知無罪之判決，刑事訴訟法第154
    條第2 項、第301 條第1 項分別定有明文。又認定不利於被
    告之事實，須依積極證據，苟積極證據不足為不利於被告事
    實之認定時，即應為有利於被告之認定，更不必有何有利之
    證據；認定犯罪事實所憑之證據，雖不以直接證據為限，間
    接證據亦包括在內，然而無論直接或間接證據，其為訴訟上
    之證明，須於通常一般之人均不致有所懷疑，而得確信其為
    真實之程度者，始得據為有罪之認定，倘其證明尚未達到此
    一程度，而有合理之懷疑存在時，事實審法院復已就其心證
    上理由予以闡述，敘明其如何無從為有罪之確信，因而為無
    罪之判決，尚不得任意指為違法，最高法院著有30年度上字
    第816 號、76年度台上字第4986號判例可資參照。公訴意旨
    認被告庚○○等7 人共同涉犯前開犯行，無非以「豐億6 號
    」漁船於96年9 月12日23時許，自高雄第二港口中和安檢站
    報關進港時，為海巡署第五岸巡總隊人員查獲船上載有上開
    數量多達181.21噸漁獲之情，已據被告庚○○等7 人供認在
    卷，並有小港區漁會臨海新村魚市場進貨表、機漁船（含船
    員）進出港檢查表、扣押物品目錄表、現場相片等件可稽；
    又經海巡署第五岸巡總隊中和安檢所就前開漁獲是否為被告
    庚○○等7 人駕駛「豐億6 號」漁船於該次航程所自行捕獲
    此節，諮詢行政院農業委員會漁業署（下稱漁業署）結果為
    ：「非自行用底拖網或中層拖網作業捕獲」此情，亦有漁船
    載運漁產品是否自行捕獲諮詢表、緝獲漁船走私漁產品協助
    諮詢電話傳真（見警卷第35至37頁）等件在卷可考，為其論
    據。
三、訊據被告庚○○等7 人對於「豐億6 號」於前開時地報關進
    港時，為海巡署第五岸巡總隊人員查獲前述漁獲之情固不否
    認，惟始終堅決否認有何共同私運管制物品進口之犯行，辯
    稱：被查獲漁獲都是自己抓的等語；被告庚○○另具狀辯稱
    ：「豐億6 號」漁船該次航程出海，船上人員除報關出港之
    被告庚○○等7 人外，出海後另有雇用大陸籍船員12人，但
    未向主管機關報備等語。經查：
  (一)證據能力方面：
    1.卷附漁業署出具之96年9 月23日緝獲漁船走私漁產品協助
      諮詢電話傳真無證據能力
      按「被告以外之人於審判外之言詞或書面陳述，除法律
        有規定者外，不得作為證據。」為刑事訴訟法第159 條
        第1項 所明定。雖現行刑事訴訟法關於「鑑定」之規定
        ，除由審判長、受命法官或檢察官就「鑑定事項有特別
        知識經驗者」、「經政府機關委任有鑑定職務者」選任
        1 人或數人充任「鑑定人」之選任「自然人鑑定」外，
        另設有由法院或檢察官囑託「醫院、學校或其他相當之
        機關、團體」為鑑定，或審查他人之鑑定之囑託「機關
        鑑定」制度，惟依刑事訴訟法第198 條、第208 條之規
        定，不論鑑定人或鑑定機關、團體，均應由法院、審判
        長、受命法官或檢察官視具體個案之需要而為選任、囑
        託，並依第206 條之規定，提出言詞或書面報告，始符
        合同法第159 條第1 項所定得作為證據之「法律有規定
        」之情形。否則所為之鑑定，仍屬傳聞證據。
      復按刑事訴訟法第206 條第1 項規定：「鑑定之經過及
        其結果，應命鑑定人以言詞或書面報告」，又法院或檢
        察官囑託相當之機關鑑定，準用第206 條第1 項之規定
        ，同法第208 條亦有明文規定；是鑑定報告書之內容應
        包括鑑定經過及其結果，法院囑託鑑定機關為就特定事
        項為鑑定時，受囑託之鑑定機關不應僅將鑑定結果函覆
        ，並應將鑑定經過一併載明於鑑定報告書中，若鑑定報
        告書僅簡略記載鑑定結果而未載明鑑定經過，既與法定
        記載要件不符，法院自應命受囑託機關補正，必要時並
        得通知實施鑑定之人以言詞報告或說明，否則，此種欠
        缺法定要件之鑑定報告不具備證據資格，自無證據能力
        可言。刑事審判，係採直接審理主義及言詞主義，法院
        憑直接之審理及言詞之陳述，獲得態度證據，形成正確
        之心證，以為證據證明力之判斷，若證人以書面代替陳
        述、警察局之查訪報告或意見書，法院均無從依直接及
        言詞審理方式加以調查，尤不可能使當事人對之行使正
        當法律程式所保障之詰問權，自不應認具有證據能力。
      就本案查獲漁獲是否為「豐億6 號」漁船於本次航程所
        自行捕獲乙節，未經檢察官選任任何就此事項具有「特
        別知識經驗」或「經政府機關委任有鑑定職務」之自然
        人為鑑定，而漁業署亦非前開所述，受檢察官囑託為鑑
        定之相當機關，依前開說明，漁業署所出具之前揭「緝
        獲漁船走私漁產品協助諮詢電話傳真」非屬於刑事訴訟
        法所定之「鑑定」，應為證人以書面代替陳述之「傳聞
        證據」，其證據能力既經被告庚○○之選任辯護人加以
        爭執，不同意引為證據使用，自應由本院宣告無證據能
        力。
    2.又按被告以外之人於審判外之言詞或書面陳述，除法律有
      規定者外，不得作為證據；被告以外之人於審判外之陳述
      雖不符刑事訴訟法第159 條之1 至之4 等4 條之規定，而
      經當事人於審判程序同意作為證據，法院審酌該言詞陳述
      或書面陳述作成時之情況，認為適當者，亦得為證據，刑
      事訴訟法第159 條第1 項、第159 條之5 定有明文。立法
      意旨在於傳聞證據未經當事人之反對詰問予以核實，原則
      上先予排除。惟若當事人已放棄反對詰問權，於審判程序
      中表明同意該等傳聞證據可作為證據，基於尊重當事人對
      傳聞證據之處分權，及證據資料愈豐富，愈有助於真實發
      見之理念，且強化言詞辯論主義，使訴訟程序得以順暢進
      行，上開傳聞證據亦均具有證據能力。本判決後述所引用
      之其他證據資料，其中傳聞證據部分，縱無刑事訴訟法第
      159 條之1 至第159 條之4 或其他規定之傳聞證據例外情
      形，亦因檢察官及被告、辯護人或同意可作為證據使用，
      或未聲明異議，依刑事訴訟法第159 條之5 第1 項、第2
      項之規定，本院審酌該證據作成之情況，認為適當，應得
      為證據。
  (二)事實認定方面：
    1.刑事訴訟法第161 條已於91年2 月8 日修正公佈，其第1
      項規定：檢察官就被告犯罪事實，應負舉證責任，並指出
      證明之方法。因此，檢察官對於起訴之犯罪事實，應負提
      出證據及說服之實質舉證責任。倘其所提出之證據，不足
      為被告有罪之積極證明，或其指出證明之方法，無從說服
      法院以形成被告有罪之心證，基於無罪推定之原則，自應
      為被告無罪判決之諭知，為最高法院92年台上字第128 號
      判例所明揭，合先敘明。
    2.公訴意旨所指犯罪事實均據被告庚○○等7 人堅決否認，
      有如前述。再細繹前開檢察官所提證據資料之內容，除機
      漁船（含船員）進出港檢查表（參見警卷第42至44頁）係
      誤附「榮朔一號」漁船之進出港檢查紀錄而與本案無關外
      ，其餘被告庚○○等7 人之警詢、偵訊供述，小港區漁會
      臨海新村魚市場進貨表、漁船具（貨）領保管切結書、扣
      押物品目錄表、漁船載運漁產品是否自行捕獲諮詢表，及
      「豐億6 號」漁船船身、漁獲、漁具相片等件（參見警卷
      第35頁、第38至41頁、第49至63頁），與行政院海岸巡防
      署海岸巡防總局南部地區巡防局第五海岸巡防總隊應本院
      函詢以97年9 月16日南五總字第0970014836號函檢送本院
      之「豐億6 號」機漁船（含船員）進出港檢查表、高雄市
      一百噸以上漁船進出港申請書（參見本院卷第236 至240
      頁）等件對照結果，僅得據以認定：「豐億6 號」漁船
      於96年8 月20日17時30分自高雄第二港口中和安檢站報關
      出港，至96年9 月12日23時自前開中和安檢站報關進港、
      被告庚○○等7 人於該次航程均有隨船出海作業、「
      豐億6 號」漁船於上開時地報關進港時，為海巡署第五岸
      巡總隊中和安檢所人員查獲船上載有前述總重181.21 噸
      漁獲等事實，惟尚不足以認定被告庚○○等7 人有何私運
      管制物品進口犯行。
    2.本院依公訴檢察官聲請，傳喚本件查獲時中和安檢所所長
      乙○○、漁業署漁政組人員丁○○到院，以查證本件查獲
      「豐億6 號」漁船經過、漁業署作成「豐億6 號」漁船船
      上漁獲「非自行用底拖網或中層拖網作業捕獲」判定意見
      之經過及依據等事項，據證人乙○○證稱：本案查獲時對
      「豐億6 號」漁船進行之登船檢查，不是因為有得到情資
      」，而是進行例行性檢查，該船屬於大型拖網漁船，查獲
      時船上有網板、起網機、拖網絞機、曳綱等拖網設備，但
      船上網板生鏽嚴重，令查緝人員懷疑是否在該次航程沒被
      使用過，且查獲時船上漁獲均已分箱包裝完畢，也讓查緝
      人員覺得異常，因此才請漁業署鑑定，依漁業界現況，漁
      船出海雇用大陸籍漁工情形很普遍，從安檢所出去之大陸
      籍漁工，都是合法有向漁業署申請的，但如果是未經合法
      申報，出海後再行雇用的大陸籍漁工，就無法查證等語（
      參見本院卷第170 至179 頁）；證人丁○○則證稱：漁業
      署提供諮詢意見的流程是該署接獲查緝機關透過電子郵件
      傳送之漁船是否自行捕獲諮詢表後，馬上以電子郵件傳送
      給諮詢委員，並且在24小時以內回覆查緝機關，諮詢委員
      的組成是漁業署聘請國內水產院校的教授，或是水產試驗
      研究單位對漁具、漁法及漁業調查有深入研究之學者所組
      成，諮詢電話傳真上具名之承辦人員所負責的工作是將諮
      詢委員提供之諮詢意見彙整之後再回覆查緝機關等語（參
      見本院卷第183 至195 頁）。故前開2 位證人所為證言，
      均不足以獲致本件查獲「豐億6 號」漁船上漁獲並非為該
      船自行用底拖網或中層拖網作業捕獲之結論。
    3.雖證人乙○○於前開庭訊亦陳稱：依「豐億6 號」漁船噸
      位來看，本件查獲漁獲數量有點多，依該船船員人數、船
      上設備、出海天數來看，要把查獲之漁獲進行剝殼、去除
      內臟等加工處理後再分箱包裝完畢，是有點困難等語；證
      人丁○○則陳稱：依目前臺灣周邊南中國海海域漁業資源
      已經慢慢枯竭的情形，普遍言之，單船拖網作業漁獲量都
      持續在降低，依「豐億6 號」漁船作業天數19天、1 天最
      高可下5 個網次來看，要捕獲查獲時數量之漁獲，每網次
      捕獲之漁獲量需達2 噸多，數量並不合理，再對於捕獲漁
      獲進行去殼、去內臟等加工處理相當耗費人力，過程中需
      要大量清水作清洗，以「豐億6 號」漁船該航次船上人力
      觀之，扣除漁船要持續進行捕撈作業所需人力，並無法作
      這些加工處理等語。惟依刑事訴訟法第160 條規定，證人
      係以其親身之經歷或見聞為證據之方法，故除以證人實際
      經驗為基礎之外，證人之個人意見或推測之詞，並不得作
      為證據。且證人以聞自原始證人在審判外之陳述為內容之
      證言，因屬傳聞之詞，無法經由調查程序擔保其真實性，
      原則上也不具證據能力，不得採為認定事實之依據。經查
      ，證人乙○○於本件查獲時為中和安檢所所長，到院作證
      時則為金門農工之軍訓教官；而證人丁○○雖畢業於國立
      海洋大學漁業科學研究所，惟其在任職漁業署12年期間所
      承辦業務為漁業執照、漁船船員管理。故乙○○、丁○○
      顯不具備操作、運用漁船漁具、漁法之實務經驗，亦非從
      事相關漁業調查研究之專業人員，所為前開證言，或為個
      人意見、或出自個人推測、或以轉述他人審判外陳述為內
      容，依上開說明，均不得作為本案認定事實之依據。
    4.又本院依公訴檢察官聲請，就「豐億6 號」漁船本次出海
      ，有無如被告庚○○前開所辯，雇有大陸籍或外籍漁工此
      情函詢漁業署，雖該署以97年7 月4 日漁二字第09712141
      00號函覆稱：該船該航次出海作業並無雇用大陸或外籍漁
      工之報備資料（參見本院卷第67至68頁）。但據被告庚○○所陳，12名大陸籍漁工是出海後所雇用，並未向主管機
      關報備，參照證人乙○○前開所陳，現今漁業界雇用大陸
      籍漁工情形很普遍，能夠加以查證的僅限於已經依法向漁
      業署申報、合法自安檢所報關出港者等情，本函亦不足以
      作為不利於被告庚○○等7人之認定。
    5.本院再依職權就形成本案所查獲「豐億6 號」之漁獲「非
      自行用底拖網或中層拖網作業捕獲」判定意見之判定經過
      函詢漁業署，並請該署提供為前開判定人員之姓名、資歷
      、相關專業知識經驗訓練背景資料、聯絡方式，以利本院
      傳訊、調查，但據漁業署覆稱：(1)該署成立「漁產品是否
      為漁船自行捕獲諮詢小組」，聘請服務國內水產院校、水
      產試驗等單位，具有漁具、漁法及從事漁業調查研究及教
      學多年實務經驗之教授或研究人員擔任諮詢委員；(2)該署
      於查緝機關填具「漁船載運漁產品是否自行捕獲諮詢表」
      ，並檢附漁撈情況等資料以電子郵件傳送該署後，隨機送
      前述諮詢委員依照查緝機關所送諮詢表及漁具、漁獲等漁
      撈情況，援引相關學術報告綜合研判後提供意見，再由該
      署綜合專家意見研判後，以該署立場作成諮詢結果回覆查
      緝機關；(3)至要求提供諮詢委員資料部分，基於保護當事
      人及諮詢運作順暢，未便應允之情，有漁業署前開97年7
      月4 日漁二字第0971214100號函、97年9 月23日漁二字第
      097122 0586 號函（見本院卷第67至68頁、第206 頁）等
      件在卷，故本院亦無從傳喚作成前揭緝獲漁船走私漁產品
      協助諮詢電話傳真此一審判外書面陳述之證人到院。
    6.綜上所述，本案迄未據檢察官提出適合於證明公訴意旨所
      指被告庚○○7 人犯罪事實之積極證據，並說明其證據方
      法與待證事實之關係；而經本院詳閱全卷訴訟資料，對於
      本案查獲漁獲是否為「豐億6 號」該航次所捕撈此節，仍
      存有合理懷疑，無從獲得確信被告庚○○等7 人有罪之心
      證，應認公訴意旨所指被告庚○○等7 人之犯罪不能證明
      ，對於其等均為無罪之諭知。
四、末按，法院認為應科拘役、罰金或應諭知免刑或無罪之案件
    ，被告經合法傳喚無正當理由不到庭者，得不待其陳述逕行
    判決，刑事訴訟法第306 條定有明文。本案被告己○○經合
    法傳喚，無正當理由不到庭，有本院送達證書1 份附卷可稽
    ，爰不待其到庭陳述，逕行一造辯論判決，附此敘明。
五、據上論斷，應依刑事訴訟法第306 條、第301 條第1 項，判
    決如主文。
本案經檢察官杜妍慧到庭執行職務。
中    華    民    國    97    年    10    月    28    日
                  刑事第六庭  審判長法  官  曾逸誠
                                    法  官  王靖茹
                                    法  官  陳思睿
以上正本證明與原本無異。
如不服本判決應於收受本判決後10日內向本院提出上訴書狀，並
應敘述具體理由，如未敘述上訴理由者，應於上訴期間屆滿後20
日內補提理由書狀於本院（均須按他造當事人之人數附繕本）「
切勿逕送上級法院」。
中    華    民    國    97    年    10    月    28    日
                                     書記官  何慧娟


司法院資訊處製作；財團法人民間司法改革基金會備份。
